ACORDAO-COMPLETO-2518487

ACÓRDÃO 2817/2021 ATA 46/2021 - PLENÁRIO

VISTOS, relatados e discutidos estes autos de Representação, com pedido de medida cautelar, formulada pela Empresa ACB Locadora de Veículos Eireli noticiando irregularidades na condução do Pregão Eletrônico para Registro de Preços 19/2021, do tipo menor preço por item, promovido pela 1ª Brigada de Infantaria de Selva do Exército Brasileiro (1ª Bda Inf Sl) para contratação de serviços de locação de veículos automotivos, conforme condições, quantidades e exigências estabelecidas no edital, com valor anual estimado de R$ 4.989.645,60;
ACORDAM os Ministros do Tribunal de Contas da União, reunidos em sessão do Plenário, ante as razões expostas pelo Relator, em:
9.1. no mérito, considerar a presente representação procedente;
9.2. revogar a medida cautelar adotada;
9.3. determinar à 1ª Brigada de Infantaria de Selva (1ª Bda Inf Sl) , com fulcro no art. 45 da Lei 8.443/1992, c/c art. 4º, inciso I, da Resolução - TCU 315/2020, que, no prazo de quinze dias, quanto aos itens 2 e 4 do Pregão Eletrônico 19/2021, adote providências para dar cumprimento ao art. 3° da Lei 8.666/1993, com a promoção de retorno do certame à fase de manifestação de intenção de recurso, a fim de realizar as diligências necessárias ao saneamento de falhas constatadas nas propostas, com fundamento no art. 43, § 3º, da Lei 8.666/1993, e nos arts. 8º, inciso XII, alínea "h", 17, inciso VI, e 47 do Decreto 10.024/2019, informando ao TCU, no mesmo prazo, os encaminhamentos realizados;
9.4. dar ciência à 1ª Bd Inf Sl, com fundamento no art. 9º, inciso I, da Resolução - TCU 315/2020, sobre a seguinte impropriedade/falha, identificada no Pregão Eletrônico 19/2021, para que sejam adotadas medidas internas com vistas à prevenção de outras ocorrências semelhantes:
9.4.1. recusa da intenção de recurso apresentada pela empresa ACB Locadora de Veículos Eireli para o item 2 do certame, antecipando o julgamento do mérito da questão, em afronta ao entendimento deste Tribunal de que o juízo de admissibilidade deve avaliar tão somente a presença dos pressupostos recursais (sucumbência, tempestividade, legitimidade, interesse e motivação) , a exemplo dos Acórdãos do Plenário 518/2012 (Relatora Ministra Ana Arraes) , 694/2014 (Relator Ministro Valmir Campelo) , e 2.488/2020 (Relator Ministro Raimundo Carreiro) ;
9.5. indeferir, com fulcro no art. 146, § 2º, do Regimento Interno/TCU, o pedido formulado pela Empresa Kaele Ltda. de ser considerada como parte interessada, mas lhe autorizando, caso requeira, vista e cópia das peças não sigilosas dos presentes autos;
9.6. informar à 1ª Bda Inf Sl, ao representante e às Empresas Tecway Serviços e Locação de Equipamentos Ltda. e Kaele Ltda. sobre a prolação deste Acórdão; e
9.7. arquivar este processo, nos termos do art. 169, inciso III, do Regimento Interno/TCU, sem prejuízo de que a Selog monitore a determinação supra.

Representação sobre irregularidades em pregão eletrônico para registro de preços para contratação de serviços de locação de veículos automotivos, conforme condições, quantidades e exigências estabelecidas no edital.

Comando da 1ª Brigada de Infantaria de Selva (1ª Bda Inf Sl).

3. Representante/Interessada:
3.1. Representante: ACB Locadora de Veículos Eireli (CNPJ 09.262.747/0001-92);
3.2. Interessada: Tecway Serviços e Locação de Equipamentos Ltda. (CNPJ 13.392.705/0001-43).

13.1. Ministros presentes: Ana Arraes (Presidente), Walton Alencar Rodrigues, Augusto Nardes, Raimundo Carreiro, Bruno Dantas, Vital do Rêgo e Jorge Oliveira.
13.2. Ministros-Substitutos convocados: Augusto Sherman Cavalcanti (Relator) e Marcos Bemquerer Costa.
13.3. Ministro-Substituto presente: André Luís de Carvalho.

AUGUSTO SHERMAN

Trata-se de Representação, com pedido de medida cautelar, formulada pela empresa ACB Locadora de Veículos Eireli noticiando irregularidades na condução do Pregão Eletrônico para Registro de Preços 19/2021, do tipo menor preço por item, promovido pela 1ª Brigada de Infantaria de Selva do Exército Brasileiro (1ª Bda Inf Sl) para contratação de serviços de locação de veículos automotivos, conforme condições, quantidades e exigências estabelecidas no edital, com valor anual estimado de R$ 4.989.645,60.
2.	Em 06/09/2021, foi proferido Despacho com determinação cautelar para suspensão das autorizações de adesão quanto aos itens 2 e 4 da ARP decorrente do Pregão Eletrônico SRP 19/2021 (peça 13) . A medida foi referendada pelo Plenário na sessão do dia 15/09/2021 (Acórdão 27176/2021-TCU-Plenário - peças 21/23) .
3.	As respostas às oitivas e diligências promovidas foram analisadas pela Selog em instrução que segue transcrita no restante deste relatório, com os ajustes de forma cabíveis (peças 47/49) .
"O representante, em suma, alega que após ser declarado vencedor do item 2 do certame foi desclassificado em razão do provimento de recurso administrativo interposto pela empresa Tecway Serviços e Locação de Equipamentos Ltda. (Tecway) , CNPJ 13.392.705/0001-43, sob o fundamento de que a quantidade de veículos indicada na proposta estava em desacordo com a prevista no edital. A empresa Tecway, originalmente em quarto lugar, foi declarada a vencedora.
Por entender que a proposta da Tecway para os itens 2 e 4 apresentava equívoco igual ao que havia ensejado sua desclassificação no item 2, o representante manifestou intenção de recurso, rejeitada pelo pregoeiro, que, adentrando no mérito recursal, extrapolou suas atribuições e limites legais/editalícios.
Na análise inicial promovida pela Selog (peças 10 a 12) , propôs-se o deferimento de medida cautelar para suspender as autorizações aos pedidos de adesões para os itens 2 e 4 da Ata de Registro de Preços (ARP) decorrente do PE 19/2021, as oitivas da 1ª Bda Inf Sl e da empresa Tecway, a manifestação dos gestores da unidade jurisdicionada para fins de construção participativa das deliberações do Tribunal e a diligência do órgão promotor do certame, conforme abaixo:
21.2.	deferir o pedido de concessão de medida cautelar, sem oitiva prévia, com fulcro no art. 276 do Regimento Interno/TCU, tendo em vista a existência dos elementos necessários para sua adoção, a fim de que a 1ª Brigada de Infantaria de Selva suspenda as autorizações quanto aos pedidos de adesões aos itens 2 e 4 da ARP decorrente do Pregão Eletrônico SRP 19/2021, até a deliberação definitiva desta Corte;
21.3.	realizar a oitiva da 1ª Brigada de Infantaria de Selva, com amparo no art. 276, § 3º, c/c art. 250, V, todos do Regimento Interno/TCU, para que, no prazo de quinze dias, se pronuncie em relação aos pressupostos da cautelar deferida, e também quanto aos seguintes pontos relativos ao Pregão Eletrônico SRP 19/2021:
a) desclassificação das propostas mais vantajosas, obtidas nos itens 2 e 4 do Pregão Eletrônico SRP 19/2021, sem que fosse realizada diligência a fim de possibilitar às licitantes a oportunidade de correção dos erros, fato que está em desconformidade com a jurisprudência deste Tribunal (Acórdão 357/2015-TCU-Plenário, Acórdão 11907/2011-TCU-Segunda Câmara, Acórdão 1924/2011-TCU-Plenário) , bem como com o previsto no item 8.12 do edital;
b) recusa da intenção de recurso apresentada pela empresa ACB Locadora de Veículos Eireli, por parte do pregoeiro, quanto à aceitação da proposta da empresa Tecway Serviços e Locação de Equipamentos Ltda. para o item 2 do certame, uma vez presentes os pressupostos recursais da sucumbência, tempestividade, legitimidade, interesse e motivação, sendo incabível análise do mérito do recurso neste momento, conforme Acórdão 518/2012-TCU-Plenário;
21.4.	considerando a possibilidade de construção participativa das deliberações deste Tribunal, nos termos do art. 14 da Resolução-TCU 315/2020, bem como o previsto nas Normas de Auditoria (NAT) aprovadas pela Portaria-TCU 280/2010, referente aos comentários dos gestores (no que se aplica a representações e denúncias) :
a) solicitar à 1ª Brigada de Infantaria de Selva, caso queira, no prazo de quinze dias:
a.1) a apresentação de possíveis ações corretivas que poderão ser tomadas pela 1ª Brigada de Infantaria de Selva para prevenir ou corrigir os indícios de irregularidades detectados na condução do Pregão Eletrônico SRP 19/2021 ou remover seus efeitos;
a.2) na hipótese de serem consideradas insuficientes, pelo TCU, as alternativas apresentadas pela unidade jurisdicionada, a manifestação quanto aos possíveis impactos de: i) determinação para retorno à fase de análise de recursos quanto aos itens 2 e 4 da licitação, de forma oportunizar que as empresas ACB Locadora de Veículos Eireli e Kaele Ltda. promovam as correções devidas em suas propostas de preços para os itens 2 e 4, respectivamente, em atenção ao previsto no item 8.12 do edital e na jurisprudência do TCU, a exemplo do Acórdão 357/2015-TCU-Plenário; ou ii) determinação para anulação dos itens 2 e 4 do certame; 
b) alertar a 1ª Brigada de Infantaria de Selva, com relação à construção participativa de deliberações, de que:
b.1) a sua manifestação quanto às alternativas para corrigir os indícios de irregularidades verificados e quanto aos impactos das possíveis medidas a serem adotadas pelo TCU será avaliada na proposição de mérito, mas não vincula as decisões desta Corte de Contas, notadamente quando os riscos decorrentes de sua adoção e/ou da manutenção de situação irregular não se coadunarem com o interesse público que se pretende tutelar;
b.2) a ausência de manifestação no prazo estipulado não impedirá o andamento processual, podendo o TCU vir a prolatar decisão de mérito, caso haja elementos suficientes que caracterizem afronta às normas legais e/ou possibilidade de ocorrência de prejuízos à Administração; e
b.3) a ausência de manifestação não será considerada motivo de sanção.
21.5.	realizar, nos termos do art. 276, § 3º , c/c art. 250, V, todos do Regimento Interno/TCU, a oitiva da sociedade empresária Tecway Serviços e Locação de Equipamentos (CNPJ 13.392.705/0001-43) para, no prazo de quinze dias, manifestar-se, caso queira, sobre os fatos constantes nos subitens 21.3 retro, assim como sobre os pressupostos da cautelar adotada;
21.6.	diligenciar a 1ª Brigada de Infantaria de Selva, com fundamento nos artigos 157 e 187 do Regimento Interno deste Tribunal, para que, no prazo de quinze dias, encaminhe cópia dos seguintes documentos e/ou esclarecimentos:
a) informações sobre a essencialidade da contratação decorrente do Pregão Eletrônico SRP 19/2021; e
b) se o serviço licitado está coberto atualmente por contratos ainda vigentes, encaminhando cópia desses contratos, bem como de suas planilhas de preços e eventuais termos aditivos.
 (...) 
E. EXAME TÉCNICO 
Item 'a': desclassificação das propostas mais vantajosas, obtidas nos itens 2 e 4 do Pregão Eletrônico SRP 19/2021, sem que fosse realizada diligência a fim de possibilitar às licitantes a oportunidade de correção dos erros, fato que está em desconformidade com a jurisprudência deste Tribunal (Acórdão 357/2015-TCU-Plenário, Acórdão 11907/2011-TCU-Segunda Câmara, Acórdão 1924/2011-TCU-Plenário) , bem como com o previsto no item 8.12 do edital;
Manifestação da Unidade Jurisdicionada sobre os indícios de irregularidades:
Em resposta ao quesito, a Unidade Jurisdicionada argumenta que (peça 30) :
os veículos a serem locados mensalmente serão utilizados pelas células da operação e os veículos locados por diária visam a suprir possíveis necessidades em caso de visitas de comitivas (p. 1) ;
os itens 2 (pick-up) e 4 (sedan) do PE 19/2021 tiveram seus quantitativos alterados de doze para vinte e de vinte para quarenta, respectivamente, dando-se a devida publicidade no Diário Oficial da União de 10/6/2021 e em aviso publicado pelo pregoeiro no portal Comprasnet (p. 2) ;
a alteração era de conhecimento de todos, inclusive dos licitantes que pretendiam participar da licitação, pois além da informação disponibilizada no Comprasnet, foi dado novo prazo para cadastramento das propostas (p. 2) ;
a vinculação ao instrumento convocatório deve garantir aos licitantes os seus direitos, conforme o art. 41 da Lei 8.666/1993, portanto, entende-se que não há espaços para arbitrariedades ou escolhas de licitantes por regras não estabelecidas no edital (p. 2) ;
a Administração deve buscar a proposta mais vantajosa dentro das regras do edital, sem julgamentos subjetivos (p. 2) ;
o subitem 1.6. do Termo de Referência (TR) estabelece que 'em caso de divergências entre a descrição de alguns dos itens no sistema Comprasnet e os itens do Termo de Referência, o licitante deverá considerar como descrição correta do item a descrição que consta no Termo de Referência' (p. 2) ;
segundo o Acórdão 2873/2014-TCU-Plenário, Relator Augusto Sherman, não cabe a inabilitação de licitante em razão de ausência de informações que possam ser supridas por meio de diligência, facultada pelo art. 43, § 3º, da Lei 8.666/1993, desde que não resulte inserção de documento novo ou afronta à isonomia entre os participantes (p. 2) ;
é necessário reabrir a fase do pregão para o item 2 do certame, para o qual a empresa ACB Locadora de Veículos Eireli terá a oportunidade de retificar sua proposta, uma vez que sua planilha de custos se encontra fidedigna com a quantidade ofertada em lance no sistema Comprasnet (p. 2) ;
com base no princípio da autotutela, a Administração irá rever seus atos (p. 3) ;
em relação ao item 4, igual medida estaria em desacordo com os arts. 17, inciso VI, e 47 do Decreto 10.024/2019, pois a empresa Kaele Ltda. havia sido consagrada vencedora com o registro do valor unitário de R$ 2.000,00 para 480 carros [total anual], entretanto, em sua proposta final, descreveu o objeto com apenas vinte veículos e não os quarenta solicitados no TR (p. 3) ;
a quantidade anual da proposta estava descrita com 240 carros que, multiplicados pelo valor unitário de R$ 2.000,00, perfaz o valor global de R$ 480.000,00, ao passo que deveria ter indicado o quantitativo de 480 carros e valor de R$ 960.000,00 (p. 3) ;
decidiu-se pela manutenção da decisão referente ao item 4 do certame (p. 3) ;
segundo o Acórdão 1487/2019-TCU-Plenário, a existência de erro material ou de omissão na planilha de custos e de formação de preços não enseja, necessariamente, a desclassificação antecipada da proposta, devendo a Administração promover diligência junto ao interessado para correção das falhas, sem permitir, contudo, a alteração do valor global originalmente proposto (p. 3) .
Manifestação da empresa Tecway Serviços e Locação de Equipamentos Ltda.:
Em atenção à oitiva encaminhada pelo Tribunal, a empresa Tecway apresentou a manifestação constante da peça 32, contendo a seguinte argumentação:
a ACB Locadora de Veículos Eireli não se atentou à quantidade de veículos previstos para o item 2, ofertando quantitativo bem inferior ao estipulado no Termo de Referência (TR) , denotando que a empresa não obedeceu aos critérios objetivos definidos no edital, levantando dúvidas quanto à possibilidade de a empresa fornecer o quantitativo estabelecido (p. 4) ;
o representante teve três oportunidades para a correção de sua proposta e não o fez, portanto, não houve falta de isonomia ou incorreção do pregoeiro quando decidiu por sua inabilitação (p. 4) ;
trata-se de desídia e falta de atenção do representante, que tenta, agora, omitir-se de sua própria torpeza (p. 4) ;
a alteração foi registrada no Siasg e houve a devida publicidade (Diário Oficial da União de 10/6/2021) , além de aviso inserido no Comprasnet pelo pregoeiro (p. 5) ;
o evento era do conhecimento de todos e concedeu-se novo prazo para cadastramento das propostas (p. 5) ;
após a divulgação do TR corrigido, o representante enviou três anexos, em 30/6/2021, em 1º/7/2021 e em 2/7/2021, ou seja, teve três chances para adequar sua proposta (p. 5) ;
o edital é claro ao indicar que, em caso de divergência entre a descrição dos itens no sistema, o licitante deve considerar a descrição constante do TR, não cabendo ao representante alegar desconhecimento da alteração (p. 5) ;
é responsabilidade do licitante sanar os erros na primeira oportunidade que lhe for dada, sob pena de ceifar o princípio da eficiência e da isonomia (p. 5) ;
a Tecway sagrou-se vencedora em obediência ao procedimento prescrito na legislação pátria (p. 6) ;
o pregoeiro oportunizou aos licitantes que enviassem anexos, assim como o fez com a Tecway, que, de forma diligente, apresentou correta e tempestivamente a sua proposta, que resultou no aceite pelo pregoeiro (p. 6) ;
a Tecway não pode ser prejudicada pelo simples fato de ter sido diligente, proativa e observado integralmente as alterações do certame, sagrando-se como legítima vencedora dos itens 2 e 4 (p. 6) ;
a fase de lances do pregão acirra a competitividade do certame e aumenta a chance de obtenção da proposta mais vantajosa, todavia, certas cautelas devem ser tomadas para que essa fase não conduza à seleção de proposta que, embora apresente o menor valor, não atende aos requisitos de qualidade previstos no edital, fulminado o interesse público envolvido ante a impossibilidade cumprir o objeto (p. 7) ;
em relação ao item 4, a empresa Kaele Ltda. não se atentou ao quantitativo a ser fornecido, ofertando quantitativo bem inferior ao estipulado no TR, além de ter sido omissa quanto ao requisito da simultaneidade, condição sine qua non para avaliar a capacidade de cumprimento do objeto (p. 8) ;
além disso, a correção do quantitativo acarretaria a aceitação de proposta com valor global diverso do originalmente proposto, o que é defeso pelo TCU, conforme o Acórdão 1487/2019-TCU-Plenário (p. 8) .
Análise:
Necessário destacar que, na proposta ofertada pela empresa representante para o item 2, embora a indicação referente à capacidade de disponibilização simultânea estivesse incorreta (doze, em vez de vinte) , o quantitativo total ofertado estava condizente com o que previa a versão atualizada do termo de referência do PE 19/2021. Trata-se de falha formal, que poderia ser facilmente superada por meio de diligência, ainda mais diante da economia que o aproveitamento da proposta propiciaria ao erário.
Para o item em questão, conforme a ata constante da peça 45, o órgão promoveu o retorno à fase de intenção de recurso, conforme abaixo:
	Eventos do Item

	Evento
	Data
	Observações

	Volta de fase
	21/10/2021 16:17:02
	Volta de Fase para Intenção de Recurso

Ainda que o órgão, em sua manifestação, tenha reconhecido a necessidade de oportunizar à empresa representante o ajuste de sua proposta aos termos do instrumento convocatório, entende-se que a medida adotada, retorno à fase de intenção de recurso, não é a mais adequada, devendo-se providenciar a anulação de todos os atos posteriores à fase competitiva do pregão e o retorno do certame à fase de análise de propostas/habilitação, que é o momento oportuno para a realização da diligência prevista no § 3º do art. 43 da Lei 8.666/1993, com vistas ao saneamento de falhas verificadas na documentação apresentada pelo representante.
Quanto ao item 4, entretanto, a 1ª Bda Inf Sl decidiu pela manutenção do resultado do certame, adotando como fundamento a impossibilidade de retificação de proposta com alteração do valor global originalmente proposto. Para embasar tal posicionamento, faz menção ao Acórdão 1487/2019-TCU-Plenário, Relator André Luís de Carvalho.
Necessário considerar que a deliberação referida tratou de licitação que tinha por objeto a contratação de serviços de limpeza, conservação e higienização, cujos custos são definidos a partir de variáveis diversas, tais como remuneração e benefícios dos prestadores, encargos, insumos, custos indiretos, tributos e lucro. Entendeu-se pela possibilidade de realização de ajustes em itens na planilha de formação de preços ofertada pelo licitante, desde que não houvesse alteração do valor originalmente proposto para o serviço.
Veja-se que no caso tratado nos autos, os lances ofertados se referiam ao preço mensal da locação de um veículo, de modo que o ajuste do quantitativo previsto não tem o condão de alterar a substância da proposta apresentada pelo licitante na disputa, uma vez que o valor da prestação do serviço (locação mensal) permanece rigorosamente o mesmo. Trata-se de erro formal, passível de correção, ainda mais considerando as incertezas sobre o quantitativo que efetivamente será contratado, uma vez que se trata de licitação realizada no sistema de registro de preços (SRP) e baseada no inciso IV do art. 3º do Decreto 7.892/2013 (subitem 22.1. do Termo de Referência) , que se refere à adoção do SRP 'quando, pela natureza do objeto, não for possível definir previamente o quantitativo a ser demandado pela Administração'.
O aumento do quantitativo de veículos, questão que, de fato, pode influenciar as condições da prestação do serviço, poderia ser resolvida pelo gestor com a promoção da diligência prevista no § 3º do art. 43 da Lei 8.666/1993, por meio da qual seria possível verificar se o proponente apenas se equivocou ao informar o quantitativo previsto no instrumento convocatório ou se não teria condições, de fato, de fornecer os serviços considerando o quantitativo total previsto no instrumento convocatório.
Aliás, quanto à diligência referida no parágrafo anterior, convém destacar o teor do Acórdão 1211/2021-TCU-Plenário - Relator Walton Alencar Rodrigues, que expõe entendimento que amplia o alcance do instrumento, conforme a ementa abaixo:
1. Admitir a juntada de documentos que apenas venham a atestar condição pré-existente à abertura da sessão pública do certame não fere os princípios da isonomia e igualdade entre as licitantes e o oposto, ou seja, a desclassificação do licitante, sem que lhe seja conferida oportunidade para sanear os seus documentos de habilitação e/ou proposta, resulta em objetivo dissociado do interesse público, com a prevalência do processo (meio) sobre o resultado almejado (fim) .
2. O pregoeiro, durante as fases de julgamento das propostas e/ou habilitação, deve sanear eventuais erros ou falhas que não alterem a substância das propostas, dos documentos e sua validade jurídica, mediante decisão fundamentada, registrada em ata e acessível aos licitantes, nos termos dos arts. 8º, inciso XII, alínea 'h'; 17, inciso VI; e 47 do Decreto 10.024/2019; sendo que a vedação à inclusão de novo documento, prevista no art. 43, §3º, da Lei 8.666/1993 e no art. 64 da Nova Lei de Licitações (Lei 14.133/2021) , não alcança documento ausente, comprobatório de condição atendida pelo licitante quando apresentou sua proposta, que não foi juntado com os demais comprovantes de habilitação e/ou da proposta, por equívoco ou falha, o qual deverá ser solicitado e avaliado pelo pregoeiro.
Ainda, importa transcrever excerto do voto condutor da deliberação acima mencionada, que destaca a necessidade de se interpretar e aplicar as regras em consonância com as finalidades precípuas do procedimento licitatório:
O edital de licitação constitui instrumento para a consecução das finalidades do certame licitatório, quais sejam, assegurar a contratação da proposta mais vantajosa para a Administração e a igualdade de oportunidade de participação dos interessados, nos termos do art. 3º, caput, da Lei 8.666/93. Dessa maneira, a interpretação e a aplicação das regras estabelecidas devem ter por norte o atingimento dessas finalidades, evitando-se o apego a formalismos exagerados, irrelevantes ou desarrazoados, que não contribuam para esse desiderato.
Destaca-se que, para o item 4 do PE 19/2021, a empresa Kaele Ltda., CNPJ 04.819.323/0001-62, ofertou proposta de R$ 2.000,00/mês por veículo, valor substancialmente inferior aos R$ 2.999,99 da empresa declarada vencedora. Em caso de execução do quantitativo total previsto, sem contar as possíveis adesões, a diferença seria de R$ 479.995,20/ano e poderia chegar a R$ 2.399.976,00, caso o ajuste seja prorrogado sucessivamente até o limite legalmente permitido.
Dessa forma, entende-se pertinente determinar à 1ª Bda Inf Sl que, em relação aos itens 2 e 4, adote as medidas necessárias à anulação de todos os atos posteriores à fase competitiva do pregão do PE 19/2021, com o retorno à fase de análise e julgamento de proposta, oportunizando às empresas ACB Locadora de Veículo Eireli e Kaele Ltda., a promoção de correções em suas propostas, em atenção ao item 8.12. do edital e ao entendimento consolidado deste Tribunal, a exemplo do Acórdão 357/2015-TCU-Plenário, Relator Ministro Bruno Dantas.
Item 'b': recusa da intenção de recurso apresentada pela empresa ACB Locadora de Veículos Eireli, por parte do pregoeiro, quanto à aceitação da proposta da empresa Tecway Serviços e Locação de Equipamentos Ltda. para o item 2 do certame, uma vez presentes os pressupostos recursais da sucumbência, tempestividade, legitimidade, interesse e motivação, sendo incabível análise do mérito do recurso neste momento, conforme Acórdão 518/2012-TCU-Plenário;
Manifestação da Unidade Jurisdicionada sobre os indícios de irregularidades:
A 1ª Bda Inf Sl não se manifestou quanto à recusa da intenção de recurso apresentada pela empresa ACB Locadora de Veículos Eireli.
Manifestação da empresa Tecway Serviços e Locação de Equipamentos Ltda.:
Em relação ao quesito, a Tecway defende que (peça 32) :
carece de interesse de agir a intenção de recurso do representante, que, após diversas oportunidades de adequação de sua proposta, vem registrar interesse em apresentar recurso com único objetivo de tumultuar o andamento do pregão (p. 9) ;
é plenamente legítima a atitude do pregoeiro que, ao fazer o exame de admissibilidade do recurso, cuidou de afastar manifestações de caráter meramente protelatório, sem apresentação de motivo que demonstrasse o mínimo de plausibilidade, cuja aceitação apenas contribuiria para tumultuar o procedimento e comprometer a celeridade e eficiência do pregão (p. 9) ;
a exigência de motivação da intenção de recurso pressupõe a indicação do ponto que deve ser revisto, segundo a concepção de quem recorre, sendo necessário apontar de maneira específica quais preceitos legais ou quais regras do edital teriam sido infringidos (p. 10) ;
o representante busca apenas resguardar interesse privado, que desatende o art. 235 do Regimento Interno do TCU, sem motivar sua intenção de recurso e apresentando mera irresignação com o resultado do certame, sem apontar o item do edital ou o prejuízo apto a malferir o interesse público, ausente de qualquer plausibilidade, evidenciando o caráter protelatório (p. 11) ;
além de não observar a quantidade disposta no TR, a planilha do representante faz uso de depreciação sem apresentar o correspondente laudo técnico que justifique o cálculo (p. 11) ;
caso o licitante opte pela utilização da depreciação acelerada, deverá justificar a conveniência de tal procedimento, acompanhado do laudo técnico que comprove a rápida diminuição do valor do ativo como resultado do desgaste pelo uso em regime de operação superior ao normal, o que não se verificou (p. 11) ;
a admissão de recurso com a simples indicação do motivo, ainda que desprovido de qualquer plausibilidade, viola o art. 4ª, inciso XVIII, da Lei 10.520/2002, que tem como objetivo evitar a suspensão de um procedimento licitatório por motivos que, em seu nascedouro, já se sabe de antemão serem manifestamente improcedentes (p. 11) ;
a manutenção da suspensão das adesões aos itens 2 e 4 ofende o princípio do interesse público, bem como legitima e incentiva a adoção de comportamentos desidiosos e protelatórios por parte do representante, ao privilegiar aqueles que não foram diligentes e agiram em desconformidade com o certame, em detrimento daqueles que apresentaram conduta séria e exemplar (p. 12) ;
o edital submete tanto a Administração Pública como os licitantes, de maneira que não pode ter sua aplicação ressalvada ou excepcionada, sob pena de ofensa aos princípios da isonomia e da impessoalidade (p. 12) .
Análise:
Quanto à manifestação de intenção de recurso da empresa representante, a ata complementar da sessão pública do PE 19/2021 contém o seguinte registro:
	CNPJ/CPF
	Data/Hora do Recurso
	Data/Hora Admissibilidade
	Situação

	09.262.747/0001-92
	28/07/2021 14:45
	28/07/2021 16:11
	Recusado

		Motivo Intenção: Manifesto intenção de recorrer contra o ato de classificação da empresa TECWAY para o item 2, uma vez que apresentou proposta eletrônica cadastrada no sistema divergente da proposta reformulada, bem como do Termo de Referência.

		Motivo Aceite ou Recusa: A proposta cadastrada inicialmente não será a proposta adjudicada e homologada e sim a proposta final enviada após convocação. E a proposta final atende as exigências contidas no Termo de Referência.

O Tribunal possui entendimento consolidado no sentido de que, em pregões eletrônicos, o juízo de admissibilidade das intenções de recurso deve avaliar tão somente a presença dos pressupostos recursais (sucumbência, tempestividade, legitimidade, interesse e motivação) , sem adentrar, antecipadamente, no mérito da questão (Acórdão 2488/2020-TCU-Plenário - Relator Raimundo Carreiro e Acórdão 694/2014-TCU-Plenário - Relator Valmir Campelo, dentre outros) .
Ainda que se trate de questão que, supostamente, seja de fácil resolução, não cabe ao pregoeiro antecipar-se e apreciar o mérito do recurso no curso do exame de admissibilidade, como ocorrido no PE 19/2021.
Sobre a questão, entende-se suficiente a ciência do órgão sobre a matéria, com vistas a evitar ocorrências similares.
Por fim, quanto à alegada utilização de depreciação acelerada, a planilha da empresa ACB Locadora de Veículos Eireli (peça 6) indica o valor diário de R$ 34,99, que equivale à depreciação mensal de R$ 1.049,70 e anual de R$ 12.596,40. Por sua vez, a planilha da empresa Tecway (peça 7, p. 4) indica depreciação mensal de R$ 1.842,36 ou anual de R$ 22.108,32, valor que equivalente a 20% do valor de aquisição indicado na planilha, que é a taxa de depreciação comumente adotada para veículos. Como ambas as propostas indicaram o mesmo modelo de veículo (GM/S10 versão LS) , constata-se que, embora a proposta da empresa representante faça menção à depreciação acelerada, a taxa adotada foi até inferior ao padrão para esse tipo de bem, afastando o questionamento da Tecway.
DILIGÊNCIA DA 1ª BRIGADA DE INFANTARIA DE SELVA
Além da oitiva, o Tribunal realizou a diligência do órgão para que encaminhasse informações sobre a essencialidade da contratação decorrente do PE 19/2021 e sobre a existência de contratos vigentes que dessem cobertura ao serviço licitado.
Na manifestação constante da peça 30, o órgão informa que:
a 1ª Brigada de Infantaria de Selva (1ª Bda Inf Sl) apoia a Força Tarefa Logística Humanitária (FT Log Hum) - Operação Acolhida, que tem como diretrizes básicas tratar a gestão do fluxo migratório vindo da Venezuela, o ordenamento das fronteiras e o abrigamento e a interiorização de imigrantes (p. 1) ;
após passarem por triagem nos postos administrados pelo Exército Brasileiro, os imigrantes são instalados em abrigos provisórios, sendo alguns deles interiorizados no país, com o objetivo de ocuparem vagas de trabalho ou até mesmo conviver com parentes já instalados no Brasil, ajudando-os na socialização e integração à sociedade (p. 1) ;
busca-se cumprir a estratégia de interiorização, definida no Plano de Interiorização dos Refugiados e Imigrantes Venezuelanos, elaborado pelo Governo Federal (p. 1) ;
o transporte de imigrantes depende de aeronaves da Força Aérea Brasileira, aquisições de passagens aéreas e fretamento de aviões providenciados pela Organização das Nações Unidas/Organização Internacional para as Migrações - ONU/OIM, bem como de doações de assentos vazios pelas empresas aéreas que operam no território nacional (p. 1) ;
no entanto, tal oferta de transporte tem se mostrado insuficiente para cumprir a estratégia e garantir o fluxo migratório desejado, com vistas a evitar o colapso dos serviços de saúde, ensino, social e outros no estado de Roraima (p. 1) ;
após a abertura da fronteira, houve aumento considerável de imigrantes, gerando a necessidade urgente de, durante a realização do processo licitatório, aumentar o número de viaturas disponibilizadas para suprir a demanda emergente (p. 1) ;
há urgência em se diversificar os meios de transporte dos chefes de célula, chefes de abrigos, assistentes sociais do Núcleo de Saúde da Acolhida e outros militares em atividade para o atendimento dos abrigos e células em prol dos imigrantes, caso contrário, o estado de Roraima poderá entrar em colapso (p. 1) ;
os esforços concentrados neste sentido visam diminuir a concentração de venezuelanos em Roraima, em especial nos municípios de Boa Vista e Pacaraima, e equilibrar a densidade demográfica da região e reduzindo, assim, os problemas urbanos e as tensões sociais entre a sociedade brasileira e os imigrantes (p. 1) ;
a Operação Acolhida conta com bases, abrigos e postos de triagem em locais dispersos pelos estados de Roraima e do Amazonas, havendo necessidade deslocamentos constantes entre os locais, tanto de pessoal como de material (p. 1) ;
não há disponibilidade suficiente de viaturas militares para a operação, sendo necessário terceirizar o serviço, com a locação de veículos (p. 1) .
Análise
Da manifestação do órgão, depreende-se que a contratação é necessária para o desempenho das atividades relacionadas à Operação Acolhida. Mas, por outro lado, não foram apresentados argumentos que apontassem pela inviabilidade de se promover o retorno do certame à fase de aceitação de propostas, conforme sugerido nesta instrução. Além disso, o fato de o próprio órgão ter se disposto a realizar o retorno de fase para o item 2, denota haver margem suficiente para proceder igualmente com o item 4, ambos insertos no mesmo certame.
PEDIDO DE INGRESSO NOS AUTOS FORMULADO PELA EMPRESA KAELE LTDA.
A empresa Kaele Ltda., em 28/10/2021, por meio do documento constante da peça 39, requer o ingresso nos autos como terceira interessada. Relata ter sido desclassificada do PE 19/2021 por mero formalismo exagerado do operador do certame, em razão de equívoco que poderia ser sanado por simples diligência.
Afirma que, em sessão pública realizada em 27/10/2021, não foi convocada para apresentação da proposta retificada, conforme havia sido determinado pelo Tribunal, caracterizando ato ilegal e violação ao direito líquido e certo da requerente. Requer a intimação da 1ª Bda Inf Sl para que cumpra corretamente a determinação do Tribunal, 'reabrindo prazo para retificação das propostas, com a devida abertura e convocação da empresa Kaele Ltda. para apresentação das propostas retificadas'.
Análise
Primeiro, é necessário esclarecer que, diversamente do que alega a empresa Kaele Ltda., não houve, na fase processual anterior, determinação do Tribunal à 1ª Bda Inf Sl para que reabrisse prazo para reapresentação de propostas. Houve, sim, determinação para que as autorizações aos pedidos de adesões aos itens 2 e 4 fossem cautelarmente suspensas, bem como a oitiva da unidade jurisdicionada para que se pronunciasse sobre os pontos questionados na representação.
Quanto ao pedido de ingresso formulado pela Kaele Ltda. como parte interessada no presente processo (peça 39) , propõe-se o seu indeferimento, pois não demonstrou sua razão legítima para intervir nos autos, nem a possibilidade de lesão a direito subjetivo próprio, à luz do art. 146, § 2º, do Regimento Interno/TCU c/c o art. 2º, § 2º, da Resolução-TCU 36/1995, com redação dada pelo art. 1º da Resolução-TCU 213/2008. Destaca-se que, conforme entendimento pacífico do Tribunal, nem mesmo o autor da representação é considerado como interessado no processo de forma automática, devendo, para tanto, demonstrar cabalmente razão legítima para neles intervir.
Ademais, o encaminhamento que será proposto vai ao encontro das pretensões da empresa Kaele Ltda., conforme parágrafo 18 desta instrução.
CONCLUSÃO
Diante do exposto, os elementos constantes dos autos permitem, desde já, a avaliação quanto ao mérito da presente representação como procedente.
Será proposta, portanto, a revogação da medida cautelar adotada, com a realização de determinação e ciência, na forma descrita nesta instrução.
F. IMPACTO DOS ENCAMINHAMENTOS PROPOSTOS
Análise:
36.	O órgão deverá adotar as medidas necessárias ao retorno do PE 19/2021 à fase de aceitação de propostas também para o item 4. Em princípio, não se vislumbra prejuízos relevantes para unidade jurisdicionada, considerando a disposição do próprio órgão em realizar o retorno de fase para o item 2, denotando a existência de margem suficiente para proceder igualmente com o item 4.
 (...) 
I. PROPOSTA DE ENCAMINHAMENTO
37.	Em virtude do exposto, propõe-se:
37.1.	no mérito, considerar a presente representação procedente;
37.2.	revogar a medida cautelar adotada;
37.3.	determinar à 1ª Brigada de Infantaria de Selva (1ª Bda Inf Sl) , com fundamento no art. 4º, inciso I da Resolução - TCU 315/2020, que, no prazo de quinze dias, adote providências quanto aos itens abaixo, e informe ao TCU os encaminhamentos realizados:
	a) em relação aos itens 2 e 4 do Pregão Eletrônico 19/2021, adote as medidas necessárias à anulação de todos os atos posteriores à fase competitiva do pregão e ao retorno à fase de análise e julgamento de proposta, oportunizando às empresas ACB Locadora de Veículo Eireli, CNPJ 09.262.747/0001-92, e Kaele Ltda., CNPJ 04.819.323/0001-62, respectivamente, a promoção de correções em suas propostas, em atenção ao item 8.12. do edital e ao entendimento consolidado deste Tribunal, a exemplo do Acórdão 357/2015-TCU-Plenário, Relator Ministro Bruno Dantas;
37.4.	dar ciência à 1ª Bd Inf Sl, com fundamento no art. 9º, inciso I, da Resolução - TCU 315/2020, sobre as seguintes impropriedades/falhas, identificadas no Pregão Eletrônico 19/2021, para que sejam adotadas medidas internas com vistas à prevenção de outras ocorrências semelhantes:
	a) recusa da intenção de recurso apresentada pela empresa ACB Locadora de Veículos Eireli para o item 2 do certame, antecipando o julgamento do mérito da questão, em afronta ao entendimento deste Tribunal de que o juízo de admissibilidade deve avaliar tão somente a presença dos pressupostos recursais (sucumbência, tempestividade, legitimidade, interesse e motivação) , a exemplo dos Acórdão 518/2012-TCU-Plenário - Relatora Ana Arraes, 2.488/2020-TCU-Plenário - Relator Raimundo Carreiro e 694/2014-TCU-Plenário - Relator Valmir Campelo;
37.5.	indeferir, com fulcro no art. 146, § 2º, do Regimento Interno/TCU, o pedido formulado por Kaele Ltda. de ser considerado como parte interessada, mas lhe autorizando, caso requeira, vista e cópia às peças não sigilosas dos presentes autos após a prolação da deliberação de mérito dos presentes autos;
37.6.	informar  à 1ª Bda Inf Sl, ao representante e às empresas Tecway Serviços e Locação de Equipamentos Ltda., CNPJ 13.392.705/0001-43, e Kaele Ltda. do acórdão que vier a ser proferido, destacando que o relatório e o voto que fundamentam a deliberação ora encaminhada podem ser acessados por meio do endereço eletrônico www.tcu.gov.br/acordaos;
37.7.	arquivar os presentes autos, nos termos do art. 169, III, do Regimento Interno/TCU, sem prejuízo de que a Selog monitore a determinação supra."
	É o Relatório.

Paula Cristina de Oliveira Simões (448697/OAB-SP), representando Tecway Serviços e Locação de Equipamentos Ltda.

Não atuou.

PREGÃO ELETRÔNICO. ARP. CONTRATAÇÃO DE SERVIÇOS DE LOCAÇÃO DE VEÍCULOS. DESCLASSIFICAÇÃO DE PROPOSTAS DEVIDO A ERROS FORMAIS. ANÁLISE DE MÉRITO EM RECUSA DE INTENÇÃO DE RECURSO. ADOÇÃO DE MEDIDA CAUTELAR PARA SUSPENDER AUTORIZAÇÕES DE ADESÕES À ATA. OITIVAS. PROCEDÊNCIA. DETERMINAÇÃO CORRETIVA. CIÊNCIA. ARQUIVAMENTO.

REPRESENTAÇÃO (REPR)

Secretaria de Controle Externo de Aquisições Logísticas (Selog).

Trata-se de Representação, com pedido de medida cautelar, formulada pela Empresa ACB Locadora de Veículos Eireli noticiando irregularidades na condução do Pregão Eletrônico para Registro de Preços 19/2021, do tipo menor preço por item, promovido pela 1ª Brigada de Infantaria de Selva do Exército Brasileiro (1ª Bda Inf Sl) para contratação de serviços de locação de veículos automotivos, conforme condições, quantidades e exigências estabelecidas no edital, com valor anual estimado de R$ 4.989.645,60.
2.	A Empresa ACB informou que foi declarada vencedora da fase de lances, para o item 2 (veículo executivo tipo pick-up) , por apresentar a menor proposta. No entanto, a Empresa Tecway ingressou com recurso solicitando a desclassificação da representante afirmando que a respectiva proposta indicava a quantidade de veículos em desacordo com o edital. Assim, o pregoeiro desclassificou a Empresa ACB e declarou a Tecway, 4ª colocada, como vencedora do item 2. Segundo alegado na representação, a Empresa Tecway havia cometido o mesmo erro nas propostas dos itens 2 e 4, porém o pregoeiro rejeitou a intenção de recurso da representante adentrando no mérito recursal.
3.	Em conclusão, a Empresa ACB solicitou a suspensão cautelar do certame e, no mérito, a anulação dos atos posteriores à recusa a sua intenção de recurso.
4.	A Selog verificou que a homologação do certame ocorreu em 17/8/2021 e a assinatura da ARP foi realizada em 19/8/2021.
5.	Segundo constatado pela unidade técnica, em 17/6/2021, o termo de referência do certame foi corrigido para constar a especificação de que, quanto ao item 2, a futura contratada deveria ter a capacidade de disponibilizar até 20 (vinte) veículos simultaneamente, em vez de 12, como havia sido inicialmente publicado. Como a proposta da Empresa ACB fazia menção a 12 veículos, o pregoeiro a desclassificou e adjudicou o item à Empresa Tecway. A mesma situação ocorreu no item 4, envolvendo as Empresas Kaele Ltda. e a Tecway.
6.	No entender da Selog, o pregoeiro deveria ter diligenciado às Empresas ACB e Kaele com fulcro no art. 43, § 3º, da Lei 8666/1993, facultando-lhes corrigir as propostas, já que a falha afigurou-se formal. Isso, porque a disputa ocorreu pelo preço unitário mensal e não pelo valor global da proposta. Portanto, a alteração nos quantitativos de veículos indicados nas propostas não mudaria o valor ofertado pelas empresas na fase de lances.
7.	Prosseguindo, a unidade técnica verificou que a diferença entre as propostas da Tecway e da ACB, para o item 2, chegou a R$ 119.784,00, tomando o quantitativo total de veículos previsto. Igualmente, no item 4, a diferença entre as propostas da Tecway e da Kaele atingiu R$ 479.995,20. Por conseguinte, a Selog calculou que a contratação da Empresa Tecway poderia ocasionar dispêndios adicionais, sem levar em conta adesões, da ordem de R$ 2.998.896,00, considerando que o contrato poderá ser prorrogado por até sessenta meses.
8.	Ademais, ao examinar a rejeição sumária da manifestação de recurso da representante, a unidade técnica entendeu que houve a indevida análise de mérito. Segundo registrado no Comprasnet, o pregoeiro rejeitou a intenção de recurso nos termos a seguir: "a proposta cadastrada inicialmente não será a proposta adjudicada e homologada e sim a proposta final enviada após convocação. E a proposta final atende as exigências contidas no Termo de Referência."
9.	Considerando a presença do perigo da demora ante a homologação do certame, a falta de informações sobre o perigo da demora reverso e o fato de que havia registro, no Siasgnet, de pedido de adesão à ARP para os itens 2 e 4, a Selog propôs a adoção de medida cautelar para suspender qualquer autorização de adesão a esses itens até que o TCU concluísse a análise de mérito do presente processo. Nessa esteira, foi sugerida a realização de oitivas da unidade gerenciadora acerca da desclassificação das propostas sem promoção de diligência e da recusa indevida da intenção de recurso, bem como da licitante vencedora. 
10.	As proposições da unidade técnica foram acolhidas por este Relator conforme Despacho cautelar datado de 06/09/2021, com referendo proferido no Acórdão 2176/2021-TCU-Plenário. 
11.	Em suas manifestações, a 1ª Brigada de Infantaria de Selva esclareceu que as contratações destinam-se a apoiar os deslocamentos referentes à Operação Acolhida, que objetiva a gestão do fluxo migratório vindo da Venezuela, o ordenamento das fronteiras e o abrigamento e a interiorização de imigrantes.
12.	A organização militar alegou que as modificações nos quantitativos dos itens 2 e 4 do PE 19/2021, consoante o Termo de Referência, foram devidamente publicadas no Diário Oficial da União e no Comprasnet. Nesse contexto, defendeu que os atos do pregoeiro pautaram-se pela vinculação ao instrumento convocatório. 
13,	Com relação ao item 2, a unidade jurisdicionada propôs reabrir a fase de manifestação de intenção de recurso do pregão para o item 2, de modo que a Empresa ACB Locadora de Veículos Eireli possa retificar sua proposta, uma vez que sua planilha de custos se encontra fidedigna com a quantidade ofertada em lance no sistema Comprasnet. 
14.	Já com relação ao item 4, a organização militar sustentou que proposta final da Empresa Kaele descreveu o objeto com apenas vinte veículos e não os quarenta solicitados, pois a quantidade anual da proposta estava descrita com 240 carros, perfazendo o valor global de R$ 480.000,00 (240xR$ 2.000,00) , quando o correto seria indicar o quantitativo de 480 carros e valor anual de R$ 960.000,00. Nesse caso, o órgão defendeu que deveria ser mantida a decisão de desclassificar a Empresa Kaele. 
15.	Sobre a recusa da intenção de recurso, a 1ª Bda Inf Sl não se manifestou.
16.	De sua vez, a Empresa Tecway alegou que a representante ACB não obedeceu aos critérios objetivos estabelecidos no edital e não corrigiu sua proposta em face das alterações procedidas, as quais foram devidamente publicadas, o que suscitaria dúvidas quanto a sua capacidade de prestar os serviços. No que se refere ao item 4, defendeu que a Empresa Kaele ofertou quantitativo de veículos muito inferior ao solicitado e foi omissa quanto ao requisito de disponibilização simultânea de veículos, inviabilizando a avaliação de sua capacidade para cumprimento do objeto. Em ambos os casos, a Tecway alegou que a correção dos quantitativos acarretaria a aceitação de propostas com valor global diverso do originalmente proposto.
17.	No tocante à rejeição da intenção de recurso, a empresa manifestante argumentou que a ACB visou apenas tumultuar o certame, já que não efetuou as correções em sua proposta quando teve a oportunidade. Também defendeu a conduta do pregoeiro por considerar que o recurso tinha caráter meramente protelatório. Por fim, alegou que a planilha da representante faria uso de depreciação acelerada, ou seja, em percentual superior ao usual, sem apresentar o correspondente laudo técnico que justificasse o cálculo.
18.	A instrução da Selog rejeitou as argumentações produzidas, conforme instrução localizada na peça 47, cujas análises incorporo como razões de decidir. Com relação ao encaminhamento adiante exposto, divirjo, de forma atenuada, da medida saneadora formulada pela unidade instrutiva.
19.	Preliminarmente, não custa repisar que os lances ofertados se referiam ao preço mensal da locação de um veículo e não ao preço global calculado com base no quantitativo máximo de veículos passíveis de serem requisitados pela contratante. Essa sistemática, aliás, afigurou-se plenamente compatível com a realização de licitação no sistema de registro de preços (SRP) a teor do que dispõe o art. 3°, inciso IV, do Decreto 7.892/2013, ou seja, quando, pela natureza do objeto, não é possível definir previamente o quantitativo a ser demandado pela Administração. Portanto, a promoção de correções nos quantitativos de veículos registrados nas propostas, não teria o condão de alterar sua substância.  
20.	No tocante ao item 2 do pregão, ficou demonstrado que, de fato, ocorreu apenas impropriedade formal na proposta da Empresa ACB. Apesar da indicação incorreta da capacidade de disponibilização simultânea de carros (doze, em vez de vinte, vide final da descrição do item 2 na figura abaixo) , o quantitativo total ofertado estava condizente com o que previa a versão atualizada do termo de referência do PE 19/2021 (240 veículos - peça 01-fl. 59) . Esse quantitativo já estava previsto na proposta inicial da empresa anexada ao Comprasnet, assim como na proposta final (peça 06) .
	- Proposta inicial:
	
	- Proposta final:
	
21.	Logo, caberia ao pregoeiro ter atuado com vistas ao saneamento da impropriedade, nos termos do art. 43, § 3º, da Lei 8.666/1993 e dos arts. 8º, inciso XII, alínea "h", 17, inciso VI, e 47 do Decreto 10.024/2019.
22.	Quanto ao item 4 do pregão, a unidade jurisdicionada alegou que a inabilitação da Empresa Kaele se deu em decorrência do registro do quantitativo anual de 240 veículos, em vez de 480, na proposta final e planilhas, motivo pelo qual mantinha a decisão adotada. No entanto, essa argumentação não se sustenta. Verifica-se, na documentação anexada no Comprasnet (acesso em 8/11/2021 - conforme abaixo) , que a proposta inicial da Kaele efetivamente ofertou 480 veículos, o que permite inferir que também ocorreu erro na formatação da proposta final, ocorrência essa que não é suficiente para, isoladamente, justificar a inabilitação da licitante.
23.	Mais uma vez, observa-se que a situação demandava que o pregoeiro obtivesse esclarecimentos em face da constatação de desconformidades. 
24.	Considerando que as duas propostas rejeitadas se afiguraram bem mais vantajosas do que a proposta da Empresa Tecway bem assim que não ficou caracterizado o perigo da demora reverso (item 28 do relatório supra) , a Selog propôs fazer retornar a licitação à fase de análise e julgamento dos itens 2 e 4, oportunizando às Empresas ACB e Kaele realizarem correções em suas propostas. 
25.	Por outro lado, no entender da 1ª Brigada de Infantaria de Selva, basta o retorno do certame, quanto ao item 2, à fase de intenção de recurso, medida que já foi adotada, estando com decisão final agendada para 12/11/2021 (peça 45) . A Selog afastou essa possibilidade por considerar que o momento adequado para a realização de diligências para saneamento de falhas seria a fase de análise de propostas/habilitação, de acordo com o art. 43, § 3º, da Lei 8.666/1993. 
26.	É neste ponto que divirjo da unidade técnica. Conforme o mencionado § 3º do art. 43 da Lei 8.666/1993, "é facultada à Comissão ou autoridade superior, em qualquer fase da licitação, a promoção de diligência destinada a esclarecer ou a complementar a instrução do processo, vedada a inclusão posterior de documento ou informação que deveria constar originariamente da proposta" [grifei]. Por conseguinte, não há impedimento legal para que a diligência seja realizada na fase de recurso, inclusive porque, originalmente nessa etapa, houve questionamento sobre os quantitativos de veículos lançados nas propostas das Empresas ACB e Kaele relativas aos itens 2 e 4, respectivamente. 
27.	Desse modo, penso que seja providência mais eficiente adotar a alternativa proposta pela 1ª Brigada de Infantaria de Selva, lembrando que tal alternativa deve abarcar tanto o item 2, como o item 4, que também sofreu a incidência de irregularidade semelhante.
28.	No que se refere à questão levantada pela Empresa Tecway sobre o lançamento injustificado de depreciação acelerada na planilha da Empresa ACB, a Selog entendeu improcedente a alegação, já que a taxa adotada foi inferior ao padrão aplicado para o tipo de bem integrante do objeto licitado. Não tenho reparos a fazer sobre esse parecer.
29.	Por fim, registro que foi encaminhado pela Empresa Kaele pedido de ingresso nos autos  como terceira interessada. Concordo com a unidade técnica, que sugeriu o indeferimento ante a ausência de demonstração de razão legítima para intervir nos autos e de possibilidade de lesão a direito subjetivo próprio, nos termos do disposto no art. 146, § 2º, do Regimento Interno/TCU.
30.	Feitas as considerações pertinentes ao caso, entendo que esta representação deve ser considerada, no mérito, procedente.
	Ante o exposto, submeto a este colegiado o Acórdão que adiante apresento.
TCU, Sala das Sessões, em 24 de novembro de 2021.
AUGUSTO SHERMAN CAVALCANTI 
Relator